臺灣高雄地方法院交通事件裁定　　　 100年度交聲字第2324號
原處分機關　高雄市政府交通局
異　議　人
即受處分人　江世璿
上列異議人即受處分人因違反道路交通管理處罰條例案件，對於
高雄市政府交通局民國100 年11月22日所為之處分（原處分案號
：高市交裁字第裁32-B00000000號），聲明異議，本院裁定如下
：
    主  文
原處分撤銷。
江世璿汽車駕駛人，駕駛汽車經測試檢定酒精濃度超過規定標準
，處吊扣重型機器腳踏車駕駛執照拾貳個月，並應接受道路交通
安全講習。
    理  由
一、異議意旨略以：異議人即受處分人江世璿於民國99年7 月14
    日凌晨0 時10分許，駕駛車牌號碼NVH-706 號普通重型機器
    腳踏車（下稱重型機車），行經高雄市○○○路與忠孝一路
    路口時，因與他人發生車禍事故，經送醫急救後，在醫院抽
    血進行酒測，換算為呼氣中酒精濃度結果，達每公升0.28毫
    克，警方人員遂以異議人酒後駕車為由，舉發異議人有道路
    交通管理處罰條例第35條第1 項第1 款規定之違規行為，嗣
    於100 年11月22日由高雄市政府交通局裁決，處罰異議人新
    臺幣（下同）1 萬5000元之罰鍰，並吊扣異議人駕駛執照12
    個月，及應接受道路交通安全講習。惟異議人因同一酒後駕
    駛行為，業經臺灣高雄地方法院檢察署檢察官命提供義務勞
    務40小時，而以99年度偵字第26218 號為緩起訴處分在案，
    是上開裁決書顯有錯誤，爰依法提出異議，請求撤銷原處分
    等語。
二、按100 年11月23日公布，並自同年月25日施行之行政罰法第
    26條第2 至4 項固規定：「前項行為如經不起訴處分、緩起
    訴處分確定或為無罪、免訴、不受理、不付審理、不付保護
    處分、免刑、緩刑之裁判確定者，得依違反行政法上義務規
    定裁處之。第1 項行為經緩起訴處分或緩刑宣告確定且經命
    向公庫或指定之公益團體、地方自治團體、政府機關、政府
    機構、行政法人、社區或其他符合公益目的之機構或團體，
    支付一定之金額或提供義務勞務者，其所支付之金額或提供
    之勞務，應於依前項規定裁處之罰鍰內扣抵之。前項勞務扣
    抵罰鍰之金額，按最初裁處時之每小時基本工資乘以義務勞
    務時數核算」。惟就行政罰法第26條第2 至4 項規定修正、
    施行後之適用問題，同法第45條第3 、4 項規定：「本法中
    華民國100 年11月8 日修正之第26條第3 項至第5 項規定，
    於修正施行前違反行政法上義務之行為同時觸犯刑事法律，
    經緩起訴處分確定，應受行政罰之處罰而未經裁處者，亦適
    用之；曾經裁處，因訴願、行政訴訟或其他救濟程序經撤銷
    ，而於修正施行後為裁處者，亦同。本法中華民國100 年11
    月8 日修正施行前違反行政法上義務之行為同時觸犯刑事法
    律，於修正施行後受免刑或緩刑之裁判確定者，不適用修正
    後之第26條第2 項至第5 項、第27條第3 項及第32條第2 項
    之規定」，而本件異議人係於前揭行政罰法第26條第2 至4
    項規定修正、施行前違反行政法上義務之行為並同時觸犯刑
    事法律，且原處分機關亦於該等規定修正、施行前作成裁處
    ，並未合於應溯及既往而適用修正後規定之情形，依據法律
    原則上不溯及既往之法理，本件並無上開修正後行政罰法第
    26條第2 至4 項規定之適用，先予敘明。
三、次按，汽車駕駛人，駕駛汽車經測試檢定有酒精濃度超過規
    定標準之情形者，處1 萬5000元以上6 萬元以下罰鍰，並當
    場移置保管其車輛及吊扣其駕駛執照1 年，及應接受道路交
    通安全講習，道路交通管理處罰條例第24條第1 項第2 款、
    第35條第1 項第1 款分別定有明文。而所謂酒精濃度超過規
    定之標準者，依道路交通安全規則第114 條第2 款之規定，
    係指汽車駕駛人飲用酒類或其他類似物後其吐氣所含酒精濃
    度超過每公升0.25毫克或血液中酒精濃度超過0.05% 以上者
    。另按，一行為同時觸犯刑事法律及違反行政法上義務規定
    者，依刑事法律處罰之。但其行為應處以其他種類行政罰或
    得沒入之物而未經法院宣告沒收者，亦得裁處之。前項行為
    如經不起訴處分或為無罪、免訴、不受理、不付審理之裁判
    確定者，得依違反行政法上之義務規定裁處之，修正前行政
    罰法第26條定有明文。而觀諸該規定之立法理由，「一行為
    同時觸犯刑事法律及違反行政法上義務規定時，由於刑罰與
    行政罰同屬對不法行為之制裁，而刑罰之懲罰作用較強，故
    依刑事法律處罰，即足資警惕時，實無為一事二罰再處行政
    罰之必要，且刑事法律處罰，由法院依法定程序為之，較符
    合正當法律程序，應予優先適用。但罰鍰以外之沒入或其他
    種類行政罰，因兼具維護公共秩序之作用，為達行政目的，
    行政機關仍得併與裁處」，探究其立法目的，無非在處罰目
    的與處罰方式均相同時，若依刑事法律處罰，即足資警惕時
    ，實無一事二罰而再處行政罰之必要，但罰鍰以外之沒入或
    其他種類行政罰，因兼具維護公共秩序之作用，為達行政目
    的，行政機關仍得併予裁處。又刑事訴訟法第253 條之1 所
    規定之緩起訴處分，其中檢察官命被告為金錢給付部分，並
    得為民事強制執行名義，被告因上開緩起訴處分而剝奪其財
    產權，且前揭金錢給付義務亦具有強制性、懲罰性，雖不若
    易科罰金係以支付金錢作為自由刑之替代，惟經由緩起訴處
    分條件之履行使其免於遭檢察官發動起訴程序，仍具有替代
    刑罰之效果，應屬實質之刑事法律處罰；又檢察官命被告提
    供義務勞務部分，雖非刑法所定之刑罰，然實際上已對被告
    之名譽、心理、自由及財產等，產生相當制約，亦應屬實質
    之刑事法律處罰，均有行政罰法第26條第1 項「一事不二罰
    」規定之適用。此外，「緩起訴」處分之最終雖使被告免於
    刑事訴追之效果，與「不起訴」處分之效果相同，然觀諸刑
    事訴訟法第253 條之1 第1 項係於91年2 月8 日增訂，行政
    罰法上開規定則係於94年2 月5 日公布，而制定在後的行政
    罰法第26條第2 項僅臚列「不起訴處分或無罪、免訴、不受
    理、不付審理之裁判確定者」，並未將「緩起訴處分」納入
    。又緩起訴處分既非不能證明行為人之犯罪事實，且係行為
    人有支付一定金額或提供相當勞務之實質處罰，已產生實質
    刑罰之效果，自與上開行政罰法第26條第2 項列舉之不起訴
    處分等情形迥然有別，無從遽為比擬而為相同之處置。再者
    ，酒後駕車行為人於受緩起訴處分，如除需繳納一定金額之
    行政罰鍰外，尚須依緩起訴所指定之條件繳納一定之金錢或
    服一定之勞務，其結果勢必降低刑事被告接受緩起訴之意願
    ，亦與訂定緩起訴處分以替代繁複刑事審判程序之制度性機
    能相悖。是制定在後之行政罰法第26條第2 項既未將緩起訴
    處分列舉其中，本於保障人民基本權及「法律明示其一排除
    其他」之法理暨前揭說明，自不能將該條文中「不起訴處分
    」之範圍，擴及性質並不相同之「緩起訴處分」。
四、經查，異議人於99年7 月14日凌晨0 時10分許，駕駛車牌號
    碼NVH-706 號重型機車，行經高雄市○○○路與忠孝一路路
    口時，因與他人發生車禍事故，經送醫急救後，在醫院抽血
    進行酒測，換算為呼氣中酒精濃度結果，達每公升0.28毫克
    ，嗣由原處分機關就此交通違規行為，裁處罰鍰1 萬5000元
    ，並吊扣異議人駕駛執照12個月，及應接受道路交通安全講
    習之事實，有本件舉發違反道路交通管理事件通知單、違反
    道路交通管理事件裁決書、高雄市立大同醫院檢驗報告附卷
    可稽，堪以認定。惟異議人因上開飲酒後駕車之行為，另由
    高雄市政府警察局新興分局移送臺灣高雄地方法院檢察署偵
    辦，經該署檢察官於99年8 月26日，以99年度偵字第26218
    號為緩起訴處分，定緩起訴期間為1 年，並應於緩起訴處分
    作成後8 個月內，向指定之政府機關、政府機構、行政法人
    、社區或其他公益目的之機構或團體提供40小時之義務勞務
    ，而上開緩起訴處分於99年9 月16日確定後，異議人於指定
    期間完成40小時義務勞務之執行等情，有上開緩起訴處分書
    及臺灣高等法院被告前案紀錄表附卷可憑，亦堪認定。
五、異議人上開酒後駕車之行為，係屬同時觸犯刑事法律及違反
    行政法上義務規定之行為，且前經緩起訴處分確定，異議人
    並提供40小時之義務勞務，而產生實質刑罰之效果。揆諸行
    政罰法第26條規定與前揭說明，原處分機關對異議人上開酒
    後駕車之違規行為為裁罰時，除其行為應處以其他種類行政
    罰，仍得予以裁處外，自不得就該同一違規事實再處以「罰
    鍰」，原處分再予裁處異議人罰鍰，與法自屬有違。另道路
    交通管理處罰條例第35條第8 項固定有汽車駕駛人經裁判確
    定，而處以罰金低於該條例第92條所訂最低罰鍰基準規定，
    應依該條例裁決繳納不足最低罰鍰部分之規定。惟檢察官以
    緩起訴命被告向指定之政府機關、政府機構、行政法人、社
    區或其他公益目的之機構或團體提供義務勞務，與道路交通
    管理處罰條例第35條第8 項經裁判確定處以罰金之性質迴異
    ，並無所謂差額可言，自無適用該規定之可能。又提供義務
    勞務雖非繳納金錢，但依刑法第41條第2 項規定，得易科罰
    金者，得以提供社會勞動6 小時折算1 日，可知提供義務勞
    務並非毫無付出，且是否以提供義務勞務之方式，作為對被
    告諭知緩起訴處分所為之負擔，檢察官可依情狀考量，是服
    義務勞務並無違反比例原則，或鼓勵民眾喝酒過量駕車之情
    ，一併敘明。
六、從而，異議人就原處分關於裁處罰鍰部分聲明異議，為有理
    由。至於原處分關於吊扣駕駛執照12個月及參加道路安全講
    習部分，均係為達成遏止酒後駕車之不法行為，維護道路交
    通用路權人之安全等行政目的所必要之罰鍰以外之其他種類
    行政罰，依行政罰法第26條第1 項但書之規定，原處分機關
    仍得裁處，並未違反「一事不二罰」之規定，故此部分之裁
    處並無違誤。綜上，原處分既有前揭違誤之處，自應由本院
    將原處分撤銷，另自為裁定如主文第2 項所示。
七、依道路交通案件處理辦法第19條前段，道路交通管理處罰條
    例第24條第1 項第2 款、第35條第1 項第1 款，裁定如主文
    。
中    華    民    國   100    年    12    月    30    日
                  交通法庭  法  官  陳君杰
以上正本證明與原本無異。
如不服本裁定，應於收受送達後5 日內向本院提出抗告狀。
中    華    民    國   100    年    12    月    30    日
                            書記官  紀龍年